臺灣板橋地方法院民事判決　　　　　　　96年度訴字第1337號
原　　　告　乙○○原名鄭文琮.
被　　　告　甲○○
上列當事人間因刑事附帶民事訴訟請求侵權行為損害賠償事件，
經刑事庭裁定移送前來（95年度簡附民字第144 號），本院於民
國96年10月2 日言詞辯論終結，判決如下：
    主  文
被告應給付原告新台幣仟陸佰零玖元，及自民國九十五年十月
六日起至清償日止，按年息百分之五計算之利息。
原告其餘之訴駁回。
訴訟費用由被告負擔百分之一，餘由原告負擔。
    事實及理由
一、原告主張：被告係設於臺北縣新莊市○○○路275 巷15號之
    萬玉工業股份有限公司（以下簡稱萬玉公司）之負責人，為
    從事業務之人，而製作該公司員工之「各類所得扣繳暨免扣
    繳憑單」（以下簡稱扣繳憑單）及股東之「股利憑單」，則
    係其附隨之業務。被告基於業務上登載不實文書之概括犯意
    ，連續：(一)明知原告之被繼承人鄭光烈於民國94年1 月至9
    月間已未在萬玉公司工作（鄭光烈於上揭期間因罹病治療中
    ，嗣於94年10月5 日死亡），竟於95年5 月10日申報「94年
    度營利事業所得稅93年度未分配盈餘」前之某日，在萬玉公
    司營業處所，於其附隨業務所製作之扣繳憑單虛偽登載萬玉
    公司於94年1 至9 月給付鄭光烈薪資總額新臺幣（下同）
    326,700 元，以明知為不實之事項而登載於業務上作成之文
    書。(二)明知萬玉公司於94年間並未給付股東鄭光烈、鄭文琮
    （嗣改名為乙○○）93年度之股利，而於95年5 月10日申報
    「94年度營利事業所得稅93年度未分配盈餘」前之某日，在
    萬玉公司營業處所，於其附隨業務所製作之股利憑單虛偽登
    載萬玉公司於94年間給付鄭光烈93年度之股利66,709元、於
    94年間給付鄭文琮93年度之股利53,031元，以明知為不實之
    事項而登載於業務上作成之文書即股利憑單二份。被告刑事
    案件部分，業經鈞院刑事庭以95年度簡字第5766號刑事簡易
    判決判處罪刑在案。為此，原告爰基於民法第184 條、第19
    5 條規定，請求被告負損害賠償責任。關於損害賠償金額之
    計算，原告請求以原告之被繼承人鄭光烈遭不實申報之股利
    憑單股利所得總額66,709元及扣繳憑單326,700 元，加上原
    告遭不實申報之股利所得53,031元，總計446,440 元，乘以
    10倍計算，亦即4,464,40 0元，作為原告請求賠償之金額等
    語。併聲明請求：被告應給付原告4,464,400 元及自起訴狀
    繕本送達翌日起至清償日止，按年息5%計算之利息。
二、被告固自認萬玉公司未給付原告及鄭光烈上開93年度股利及
    未給付鄭光烈如扣繳憑單上所示之金額，但確有申報原告上
    開股利所得及鄭光烈的股利所得與扣繳憑單之事實，惟辯以
    ：鄭光烈雖然辭職，但他是股東，鄭光烈要求參加勞保，故
    以鄭光烈之勞保投保薪資來申報其扣繳憑單之薪資；另原告
    並未受有損失，原告應就其損失負舉證責任等語，資為抗辯
    。
三、被告係萬玉公司負責人，為從事業務之人，明知鄭光烈於94
    年1 月至9 月間已未在萬玉公司工作（鄭光烈於上揭期間因
    罹病治療中，嗣於94年10月5 日死亡），竟於95年5 月10日
    申報「94年度營利事業所得稅93年度未分配盈餘」前之某日
    ，在萬玉公司營業處所，於其附隨業務所製作之扣繳憑單虛
    偽登載萬玉公司於94年1 至9 月給付鄭光烈薪資總額326,70
    0 元，以明知為不實之事項而登載於業務上作成之文書；及
    明知萬玉公司於94年間並未給付股東鄭光烈、鄭文琮（嗣改
    名為乙○○）93年度之股利，而於95年5 月10日申報「94年
    度營利事業所得稅93年度未分配盈餘」前之某日，在萬玉公
    司營業處所，於其附隨業務所製作之股利憑單虛偽登載萬玉
    公司於94年間給付鄭光烈93年度之股利66,709元、於94年間
    給付鄭文琮93年度之股利53,031元，以明知為不實之事項而
    登載於業務上作成之文書即股利憑單2 份。被告刑事案件部
    分，業經本院刑事庭以95年度簡字第5766號刑事簡易判決判
    處罪刑確定等事實，為被告不爭執，並有所得人鄭光烈之扣
    繳憑單影本1 件、所得人分別為鄭光烈、原告之股利憑單影
    本各1 件在卷可證，及本院上開刑事簡易判決附卷足徵，自
    堪信為真正。
四、按因故意或過失，不法侵害他人之權利者，負損害賠償責任
    ，民法第184 條第1 項前段定有明文。次按損害賠償之債，
    以有損害之發生及有責任原因之事實，並二者之間，有相當
    因果關係為成立要件。故原告所主張損害賠償之債，如不合
    於此項成立要件者，即難謂有損害賠償請求權存在；關於侵
    權行為賠償損害之請求權，以受有實際損害為成立要件，若
    絕無損害亦即無賠償之可言。最高法院著有48年台上字第48
    1 號判例、19年上字第363 號判例足稽。經查，原告主張其
    因被告上開業務登載不實之不法侵害行為，致受有損害，請
    求被告負賠償責任等語，被告固自認有上開上開業務登載不
    實之不法侵害行為，惟否認原告因此受有損害，並以前開情
    詞抗辯，依上開判例所揭，原告自應就其受有損害之有利於
    己之事實，負舉證責任（參民事訴訟法第277 條本文規定）
    。查：
  (一)原告主張被告明知萬玉公司於94年間未給付鄭文琮93年度之
    股利53,031元，以明知為不實之事項而於其附隨業務所製作
    之股利憑單虛偽登載萬玉公司，致其受有損害乙節，為被告
    否認。經本院向財政部台灣省北區國稅局三重稽徵所函詢關
    於原告乙○○於94年度所得稅繳納之稅額若干、其94年度所
    得稅申報資料中，有無申報上開股利憑單所得53,031元、倘
    有申報該筆股利所得，如扣除該筆股利所得後，其得因此減
    少繳納多少稅額等事項，經該所函覆表示：「所得人乙○○
    （即原告）所屬該申報戶94年度綜合所得稅申報為退稅案件
    ，經核定後退還稅額15,481元；查其中申報書所載所得細項
    第一筆，所得人乙○○君營利所得（萬玉公司）53,031元、
    扣繳稅額11,872元，與貴院提示之股利憑單資料相符；若扣
    除該筆所得及扣繳稅額後，退稅金額將為3,609 元（減少
    11,872元）。」，此有財政部台灣省北區國稅局三重稽徵所
    96年7 月18日北區國稅三重二字第0961014500號函1 件附卷
    足徵（見本院卷第26頁、第46頁）。是原告主張其受有損害
    ，堪予憑採。惟原告所受損害之金額為3,609 元，已如前述
    ，是其該部分之請求，為有理由，超過該金額之請求，則屬
    無據，應予駁回。
  (二)另就被告不實申報萬玉公司給付鄭光烈94年1 月至9 月薪資
    總額326,700 元，不實申報萬玉公司於94年間給付鄭光烈93
    年度股利66,709元，而鄭光烈於94年10月5 日死亡部分，原
    告主張其為鄭光烈之繼承人，因此受有損害，請求被告賠償
    等語，為被告否認。查，所得稅法第17條之1 規定：「個人
    於年度進行中因死亡或離境，依第七十條之一規定辦理綜合
    所得稅結算申報者，其免稅額及標準扣除額之減除，應分別
    按該年度死亡前日數，或在中華民國境內居住日數，占全年
    日數之比例，換算減除。」，是鄭光烈雖於94年年度中死亡
    ，依該規定，仍應申報所得稅。因鄭光烈未遺有配偶，故應
    由遺囑執行人、繼承人或遺產管理人在死亡人（鄭光烈）死
    亡日起3 個月內，辦理結算申報，並且就死亡人之遺產範圍
    內負一切有關申報納稅之義務。遺囑執行人、繼承人或遺產
    管理人如有特殊情形，得於結算申報期限屆滿前，報經稽徵
    機關核准延長申報期限，但最遲不得超過遺產稅的申報期限
    （即死亡之日起6 個月），亦有財政部稅務入口網資料1份
    附卷可憑（見本院卷第51-1頁），而鄭光烈之遺產稅已於94
    年10月31日申報，並無辦理延期申報之情，有財政部台灣省
    北區國稅局新竹市分局96年8 月13日北區國稅局竹市一字第
    0961019692號函1 份附卷可稽（見本院卷第75頁）。另經本
    院函詢財政部台灣省北區國稅局新竹市分局關於鄭光烈之繼
    承人有無依所得稅法第71條之1 規定辦理申報結算鄭光烈之
    94年度綜合所得稅、暨倘未申報，則鄭光烈其死亡當年度之
    94年度綜合所得稅，是否屬於所得稅法第71條第2 項之「中
    華民國境內居住之個人全年綜合所得總額不超過當年度規定
    之免稅額及標準扣除額之合計數者，得免辦結算申報。」之
    毋庸辦理結算申報之情形等事實（見本院卷第77頁），經財
    政部台灣省北區國稅局新竹市分局函覆表示：按所得稅法施
    行細則第57條之1 規定，個人於年度中死亡或於年度中廢止
    在中華民國境內居所或住所離境者，除依法由配偶合併申報
    課稅者外，其應申報課稅之所得，如不超過當年度規定之免
    稅額及標準扣除額，按本法第17條之1 規定換算後之合計數
    者，准按本法第71條第2 項規定，免辦結算申報。經該局電
    腦資料顯示，截至96年8 月30日止，鄭光烈並無自行申報94
    年度綜合所得稅，其繼承人亦無辦理結算申報等語，此有財
    政部台灣省北區國稅局新竹市分局96年8 月31日北區國稅竹
    市二字第0961021510號函1 件在卷可按（見本院卷第79頁）
    ，是依前開函查顯示，鄭光烈94年度綜合所得稅應係屬該年
    度應申報課稅之所得未超過當年度規定之免稅額及標準扣除
    額，按所得稅法第17條之1 規定換算後之合計數，而免辦結
    算申報之情形。因此，被告雖有不實申報萬玉公司給付鄭光
    烈94年1 月至9 月薪資總額326,700 元及給付鄭光烈93年度
    股利66,709元之行為，但實際上並未造成鄭光烈或原告因此
    增加繳納所得稅額之損失，依前揭最高法院48年台上字第48
    1 號判例、19年上字第363 號判例所揭，原告該部分之主張
    ，即非有據。
五、至於原告主張被告不實申報萬玉公司於94年間給付鄭文琮93
    年度股利53,031元之行為，致其人格權受損等語，為被告否
    認。查，被告於其附隨業務所製作之股利憑單上，虛偽登載
    萬玉公司於94年給付原告93年度股利53,031元，雖對原告造
    成「財產上」損失3,609 元，已如前述，然尚難謂有何對原
    告之人格權造成何損害，故原告該部分之主張，洵非正當。
六、綜上，原告基於侵權行為法律關係，請求被告給付3,609 元
    ，及自起訴狀繕本送達翌日即95年10月6 日起至清償日止，
    按年息5%計算之法定遲延利息，為有理由，應予准許，逾此
    金額之請求，則非有據，應予駁回。
七、因本案事證已臻明確，兩造其餘主張陳述、攻擊防禦方法及
    所提之證據，經審酌後認於本判決結果不生影響，爰不一一
    論述，附此敘明。
八、結論：原告之訴為一部有理由，一部無理由，依民事訴訟法
    第79條，判決如主文。
中　　華　　民　　國　　96　　年　　10　　月　　23　　日
                  民事第一庭    法　官　陳翠琪
以上正本係照原本作成
如對本判決上訴，須於判決送達後20日內向本院提出上訴狀
中　　華　　民　　國　　96　　年　　10　　月　　24　　日
                                書記官　李瑞芝
